【裁判字號】    98,易,20
【裁判日期】    990618
【裁判案由】    詐欺等
【裁判全文】
臺灣澎湖地方法院刑事判決                98年度易字第20號
公  訴  人  臺灣澎湖地方法院檢察署檢察官
被      告  乙○○
選任辯護人  陳炎琪律師
被      告  丙○○
選任辯護人  黃英豪律師
            馬陳棠律師
被      告  丁○○
            戊○○
上列被告因詐欺等案件，經檢察官提起公訴（97年度偵字第
732號、第857號、第924號），本院判決如下：
    主    文
乙○○共同連續犯詐欺得利罪，處有期徒刑壹年肆月，減為有期
徒刑捌月。又共同犯詐欺得利罪，計壹佰肆拾捌罪（即附表一編
號27-96、附表二編號23-100），各處有期徒刑壹年貳月；如附
表一編號27-52、附表二編號23-49之罪，均減為有期徒刑柒月。
應執行有期徒刑壹年陸月。
丙○○共同連續犯詐欺得利罪，處有期徒刑貳年，減為有期徒刑
壹年。又共同犯詐欺得利罪，計壹佰肆拾捌罪（即附表一編號
27-96、附表二編號23-100），各處有期徒壹年貳月，如附表一
編號27-52、附表二編號23-49之罪，均減為有期徒刑柒月。應執
行有期徒刑貳年。
丁○○共同犯詐欺得利罪（即附表二編號49-100），計伍拾貳罪
，各處有期徒刑肆月，如易科罰金，均以新臺幣壹仟元折算壹日
。如附表二編號49之罪，減為有期徒刑貳月，如易科罰金，以新
臺幣壹仟元折算壹日。應執行有期徒刑陸月，如易科罰金，以新
臺幣壹仟元折算壹日。
戊○○共同犯詐欺得利罪，計參拾捌罪（即附表一編號59-96）
，各處有期徒刑肆月，如易科罰金，均以新臺幣壹仟元折算壹日
。應執行有期徒刑陸月，如易科罰金，以新臺幣壹仟元折算壹日
。
    事    實
一、丙○○與乙○○明知行政院農業委員會漁業署（下稱漁業署
    ）補貼有漁業證照之船舶，以優惠價格購買甲種漁船動力用
    油之用油量，係以漁船主機、副機等引擎之馬力數及作業時
    數為計算標準，且所購得之漁業動力用油，僅能用以從事漁
    業用途，兩人竟共同基於意圖為自己不法所有之概括犯意聯
    絡，合資依序以新臺幣（下同）426萬元及473萬6千元之代
    價，委請不知情之基隆地區「簡豐堅漁船報關行」報關員簡
    豐堅，各向洪玉文與洪清祈（實際船主為楊好龍）購買「金
    昇億1號」及「泰億能11號」2艘漁船，並以機具更新時間緊
    迫為由，商請不知情之洪玉文、洪清祈同意，各以渠等名義
    向高雄市政府海洋局提出改裝漁船申請。丙○○、乙○○並
    未實際向基隆市「建興船舶工程行」負責人甲○○（業經本
    院另行判決確定）購買「野馬牌1300匹馬力，MF28N-STD1
    」主機2台、「五十鈴牌6缸440匹馬力、6缸420匹馬力」副
    機各1台、「高木牌20匹馬力冷凍機」1台、「三菱牌6缸450
    匹馬力、6缸400匹馬力柴油機」副機各1台，僅係提供另自
    他處取得、廠牌型號不詳之引擎機具請甲○○代為裝修，丙○○、乙○○、甲○○竟基於行使業務上登載不實文書之犯
    意聯絡，推由甲○○出具洪玉文、洪清祈分別以23萬元、21
    萬元之價格，向該工程行購買前述引擎機具之船用機器證明
    書、冷凍機證明書、統一發票等業務上文書，再經由不知情
    之簡豐堅將前述文書，轉由高雄地區不知情之報關員陳世聰
    ，於94年9月7日向高雄市政府海洋局提出「泰億能11號」漁
    船之動力漁船改造改裝申請書，欲將其上原野馬牌6缸柴油
    機850匹馬力之主機，換裝成野馬牌6缸1,300匹馬力柴油機
    主機，並加裝三菱牌6缸450匹馬力、6缸400匹馬力之柴油機
    副機各1台；再於94年9月20日，以相同方式提出「金昇億1
    號」漁船之動力漁船改造改裝申請書，欲將其上原野馬牌6
    缸柴油機900匹馬力之主機換裝成野馬牌6缸1,300匹馬力柴
    油機，並加裝五十鈴牌6缸440匹馬力、6缸420匹馬力之副機
    各1台及高木牌20匹馬力冷凍機1台，以行使前揭業務登載不
    實之文書。高雄市政府海洋局不知情之承辦人員，以為前述
    文書內容均屬真實，陷於錯誤而同意上開申請案後，丙○○
    即將上述船隻開往蘇澳地區，委由不知情之報關員林寶珠向
    基隆港務局蘇澳港分局申請檢丈，不知情之港務局承辦人員
    呂學聰分別於94年9月15日、94年11月17日實施「泰億能11
    號」及「金昇億1號」之特別檢查，以事先核定之主機、副
    機與冷凍機圖說為憑，完成檢丈手續，並在船舶檢查紀錄簿
    上登載，再轉由不知情之基隆港務局承辦人員核發前揭船舶
    檢查證明書各1紙。丙○○及乙○○收受後，再持向高雄市
    政府海洋局申請換發上述漁船之漁業執照與配油手冊，不知
    情之高雄市政府海洋局承辦人員，乃據前述證明文件，核准
    上開漁船增設補助油槽，足生損害於漁政及港務機關對於漁
    船管理之正確性。另丙○○、乙○○分別於94年10月25日、
    94年12月23日，將前述「泰億能11號」、「金昇億1號」漁
    船，辦妥更名為「大富成16」、「大富168」漁船之船舶登
    記，由乙○○擔任上開漁船之船主，丙○○則為乙○○之合
    夥人及實際負責前揭漁船經營之人。
二、丙○○、乙○○於上開漁船增設補助油槽後，即陸續自94年
    10月8日、94年12月9日起，委請不詳之人駕駛「大富成16號
    」、「大富168」漁船，前往馬公港加油站、台南縣奕豪加
    油站、馬沙溝加油站等處，持上開漁船之漁業執照與配油手
    冊，向不知情之加油站人員購買甲種漁船動力用油，以此方
    式詐得政府補貼款及免徵營業稅、貨物稅之不法利益。又自
    95 年12月30日起，漁業署修正發布施行「漁業動力用油優
    惠油價標準」之規定，改為漁船上裝設航程紀錄器，再依航
    程紀錄器所紀錄之作業時數，據以為向各漁船加油站申購優
    惠漁業動力用油之標準，不再使用配油手冊，前揭漁船自斯
    時起，乃裝設航程紀錄器，據以加油。另渠等自96年3月15
    日、96年3月1日起，共同僱請知情之戊○○、丁○○分別擔
    任上開漁船之船長（但戊○○於96年7月17日至96年9月20日
    之期間，因故未擔任船長），戊○○、丁○○亦各基於前述
    意圖為自己不法所有之犯意聯絡，各於附表一編號59-96、
    附表二編號49-100所示之日期，駕駛「大富成16號」、「大
    富168」漁船，前往上開加油站等處，向不知情之加油站人
    員購買甲種漁船動力用油，以此方式詐得政府補貼款及免徵
    營業稅、貨物稅之不法利益。（前述漁船詳細加油日期、地
    點、加油數量、所詐取不法利益金額均詳如附表一、二所示
    ）。
三、案經漁業署函送臺灣高等法院高雄分院檢察署檢察官，再經
    臺灣高等法院高雄分院檢察署檢察長發交臺灣高雄地方法院
    檢察署，復經臺灣高雄地方法院檢察署檢察官呈請臺灣高等
    法院高雄分院檢察署檢察長，移轉臺灣澎湖地方法院檢察署
    檢察官偵查起訴。
    理    由
壹、證據能力：
一、按被告以外之人於審判外之陳述雖不符刑事訴訟法第159 條
    之1至之4等條文之規定，而經當事人於審判程序同意作為證
    據，法院審酌該言詞陳述或書面陳述作成時之情況，認為適
    當者，亦得為證據；當事人、代理人或辯護人於法院調查證
    據時，知有刑事訴訟法第159條第1項不得為證據之情形，而
    未於言詞辯論終結前聲明異議者，視為有前項之同意，刑事
    訴訟法第159條之5定有明文。又被告以外之人於偵查中向檢
    察官所為陳述，除顯有不可信之情況者外，得為證據，刑事
    訴訟法第159條之1第2項亦定有明文。本件證人甲○○、洪
    清祈、洪玉文、楊好龍、陳世聰、乙○○、丙○○、丁○○
    、戊○○、簡豐堅、謝昆崙、林寶珠、周和發等人於調查站
    、偵查中之陳述，其性質雖屬傳聞證據，惟並無符合刑事訴
    訟法第159條之1至之4等前四條之情形，且上開筆錄於本院
    審理時經予以提示並告以要旨，各經檢察官及被告、辯護人
    表示意見，當事人均未於言詞辯論終結前對該等筆錄內容異
    議，且無證據顯示檢察官在偵查時有不法取供之情形，復查
    無顯不可信之情況，依上開說明，上開證人於調查站、偵查
    中之陳述，均有證據能力。
二、次按公務員本於職務製作之紀錄文書，及從事業務之人於業
    務上或通常業務過程所須製作之紀錄文書、證明文書，依刑
    事訴訟法第159條之4第1款、第2款之規定，亦得為證據。參
    以該條款之規範意旨，係基於該等文書係公務員或從事業務
    之人依其職權所製作，與其責任、信譽攸關，若有錯誤、虛
    偽，公務員或從事業務之人可能因此負擔刑事及行政責任，
    從而其正確性高，且該等文書經常處於可受公開檢查之狀態
    ，如有錯誤，甚易發覺而予即時修正，是以除顯有不可信之
    狀況外，其真實之保障極高，故將之列為傳聞法則之例外得
    直接作為證據，亦得避免該管公務員、從事業務之人須經常
    接受法院傳喚實施交互詰問，造成其公務或業務執行之困擾
    。經查，卷附動力漁船改造改裝申請書、委託授權書、漁業
    執照、船舶檢查紀錄簿、船舶檢查證書、船筏基本資料管理
    、修改船筏進出港紀錄介面、漁業動力用油購油手冊、動力
    漁船生命史重點管理資訊報表、船用機器證明書、統一發票
    、歷史購油紀錄、漁船用油油價歷年彙整表、會勘紀錄、勘
    驗筆錄等，均係公務員本於職務製作之紀錄文書，或從事業
    務之人於業務上或通常業務過程所須製作之紀錄文書、證明
    文書，且檢察官、被告及辯護人對於上開文書之證據能力均
    不爭執，均具有證據之適格。
三、又按有事實足認被告或犯罪嫌疑人有最輕本刑為3年以上有
    期徒刑之罪嫌，並危害國家安全或社會秩序情節重大而有相
    當理由可信其通訊內容與本案有關，且不能或難以其他方法
    蒐集或調查證據者，偵查中得由檢察官核發通訊監察書，修
    正前通訊保障及監察法第5條第1項第1款、第2項定有明文。
    經查，本案係依臺灣高等法院高雄分院檢察署、臺灣高雄地
    方法院檢察署核發之通訊監察書，就被告丙○○使用之門號
    0000000000號、被告丁○○使用之門號0000000000號等行動
    電話實施通訊監察，有上開通訊監察書可稽。本院審諸前開
    通訊監察書業已載明案由及涉嫌觸犯之法條、監察對象、監
    察之通訊種類及號碼等足資識別之特徵、監察處所、監察理
    由、監察期間、監察方法、聲請機關或依職權核發、執行機
    關、適用法條、監察結果報告等事項，符合前揭修正前通訊
    保障及監察法之法定程式，該監聽所得錄音帶應有證據能力
    。又偵查人員將監聽內容製作成譯文，乃係將上開監聽紀錄
    轉為具體文字紀錄，係員警或其他執法人員針對個別刑事案
    件所製作，且往往為認定被告有罪與否之重要依據，本院爰
    認偵查機關或其他執法人員就被告以外之人於審判外陳述所
    為之紀錄，要不得逕以同法第159條之4第1款規定視為傳聞
    法則之例外情形。且檢察官、被告及辯護人對卷附通訊監察
    譯文之證據能力均不爭執，且承認各係被告本人之對話內容
    ，另本院於審判期日，依各該證據不同之性質，以法定調查
    程式及法定調查方法，採取交互詰問、提示或告以要旨等方
    式逐一調查，並使當事人、辯護人表示意見，此外，並查無
    法定證據取得禁止及證據使用禁止之情形，故認卷附通訊監
    聽譯文，亦具有證據之適格。
貳、得心證之理由：
一、被告乙○○、丙○○、丁○○、戊○○固承認門號00000000
    00號行動電話確為丙○○所使用，門號0000000000號行動電
    話則為乙○○使用，門號0000000000號行動電話為綽號「黑
    鬼」之丁○○使用，門號0000000000號行動電話為被告戊○○使用，然均矢口否認上開犯行，被告乙○○、丙○○辯稱
    ：兩人確有合資購買上開漁船，並申請漁船改造改裝，但乙○○對漁船實際事務並不清楚，丙○○則確另向他人購買主
    機、副機等引擎後，再請甲○○幫忙安裝，並無偽造文書、
    詐欺之故意云云；被告丁○○、戊○○則辯稱：確各自96年
    3 月15日、96年3月1日起受乙○○、丙○○之雇用擔任上開
    漁船船長，但漁船都正常出海捕魚，不知道漁船引擎馬力數
    ，是拿賣魚的獲利去加油，不夠的話才找老闆拿錢，並無詐
    欺云云。經查：
  (一)被告丙○○與乙○○合資依序以426萬元及473萬6千元之代
    價，各向洪玉文、洪清祈購買「金昇億1號」及「泰億能11
    號」2艘漁船，並商請洪玉文、洪清祈同意，各以渠等名義
    提出向高雄市政府海洋局改裝漁船申請。被告丙○○復另委
    請「建興船舶工程行」之負責人甲○○，出具洪玉文、洪清
    祈分別以23萬元、21萬元之價格，向該工程行購買引擎機具
    之船用機器證明書、冷凍機證明書、統一發票等文書，再將
    上述文書經由簡豐堅轉委由高雄地區之報關員陳世聰，於94
    年9月7日，向高雄市政府海洋局提出「泰億能11號」漁船之
    動力漁船改造改裝申請書，欲將其上原野馬牌6缸柴油機850
    匹馬力之主機，換裝成野馬牌6缸1,300匹馬力柴油機主機，
    並加裝三菱牌6缸450匹馬力、6 缸400匹馬力之柴油機副機
    各1台；再於94年9月20日，以相同方式向高雄市政府海洋局
    提出「金昇億1號」漁船之動力漁船改造改裝申請書，欲將
    其上原野馬牌6缸柴油機900匹馬力之主機換裝成野馬牌6缸
    1,300匹馬力柴油機，並加裝五十鈴牌6缸440匹馬力、6缸
    420匹馬力之副機各1 台及高木牌20匹馬力冷凍機1台，嗣經
    高雄市政府海洋局同意申請案後，被告丙○○即將上述船隻
    開往蘇澳地區，由不知情之報關員林寶珠向基隆港務局蘇澳
    港分局申請檢丈，檢丈員呂學聰實施特別檢查後，在船舶檢
    查紀錄簿登載，再轉由基隆港務局之承辦人員核發前揭船舶
    之檢查證明書，被告丙○○及乙○○再持向高雄市政府海洋
    局申請換發上述漁船之漁業執照與配油手冊，並得以增設補
    助油槽，另被告丙○○、乙○○分別於94年10月25日、94年
    12 月23日，將前述「泰億能11號」、「金昇億1號」漁船，
    辦妥更名為「大富成16」、「大富168」漁船之手續，由被
    告乙○○擔任上開漁船之登記船主，被告丙○○則為合夥人
    及實際負責前揭漁船經營之人；另被告李宗成、乙○○分別
    自96年3月15日、96年3月1日起，共同僱請戊○○、丁○○
    各擔任上開漁船之船長；上開漁船加油日期、地點、數量均
    如附表一、二所示等事實，為被告等人所不爭執，並有相符
    之動力漁船改造改裝申請書、委託授權書、漁業執照、船舶
    檢查紀錄簿、船舶檢查證書、船筏基本資料管理、修改船筏
    進出港紀錄介面、漁業動力用油購油手冊、動力漁船生命史
    重點管理資訊報表、船用機器證明書、冷凍機證明書、統一
    發票、歷史購油紀錄在卷可稽。上開事實，堪以認定。
  (二)被告乙○○、丙○○雖否認上開犯行，被告乙○○辯稱：伊
    並未實際參與漁船經營，對漁船事務不清楚；被告丙○○辯
    稱：引擎確實有改裝，並無虛報云云。惟查：
  1.被告丙○○於調查站接受詢問時，陳稱：伊分向洪玉文與洪
    清祈購買上述2艘漁船後，將漁船駛往「建興船舶工程行」
    ，請甲○○幫忙更換主機、副機、冷凍機等，發票所記載2
    船各花費21萬元、23萬元之價格，雖不可能足以更換主機、
    副機、冷凍機，然實際金錢係乙○○支出，所以要問乙○○
    （他字卷第245-246頁）；於本院行準備程序時，改稱：伊
    係花費100多萬元，另向目前已不知去向、且已忘記姓名之
    人，購買上述2艘漁船加裝之主副機、冷凍機，是拿現金分4
    次購買，沒有簽合約，也沒有收據；然後再持上開引擎機具
    請「建興船舶工程行」之甲○○幫忙安裝云云（本院卷一第
    57-58頁），被告丙○○就漁船主機、副機、冷凍機之來源
    ，前後有不同陳述，即屬可疑。而被告丙○○所辯情節，對
    照被告乙○○所述：伊印象中是花費20萬元至30萬元之費用
    ，更換2艘漁船之主機、副機、冷凍機；伊不清楚發票所載
    44萬元之價格，是否可以更換2艘漁船的主機、副機、冷凍
    機（他字卷第240-241頁）等辯詞，亦不相吻合，是故被告
    乙○○、丙○○上述辯解，均不足採信。
  2.本院參酌證人即「建興船舶工程行」之負責人甲○○證稱：
    安裝在上述漁船之主機、副機引擎都是丙○○提供，來源不
    明，伊只負責整修安裝，2艘船合計收取10餘萬元之費用，
    船用機器證明的填載廠牌、型號是看引擎上牌子寫的（偵查
    卷第8-10頁、本院卷二第144頁）；對照被告丙○○於本院
    準備程序時辯稱：引擎機具係另向不知名人士購得，再請甲○○安裝（本院卷一第57-58頁）；又證人即報關員陳世聰
    證稱：野馬牌850匹馬力主機全新大約100多萬元，中古機大
    約50、60萬元，但要使用還要花整修費用；證人楊好龍則證
    稱：更換漁船引擎至少都要以百萬元計算，建興船舶工程行
    開出來的發票金額不足以更換引擎（偵查卷第29頁、他字卷
    第225頁），顯然甲○○收取之價格不足以更換2艘漁船之主
    機、副機、冷凍機等機具等事證，爰認定上述漁船所安裝之
    引擎等機具，係被告丙○○另自他處取得後，再委請甲○○
    安裝，且證人甲○○並無能力辨別機具實際廠牌、型號、實
    際馬力數。又本院斟酌一般人若花費100多萬元之鉅額款項
    購買屬漁船重要設備之機具，勢必對於交易對象之經營穩定
    性、誠信度，所購買機具廠牌、型號、品質，保固期間、事
    後維修、售後服務均極為在意，被告丙○○稱購買引擎等機
    具未訂書面契約、忘記賣方為何人云云，均與常情不符，顯
    然係避重就輕之推託說詞。被告丙○○對於其所取得引擎機
    具之馬力數，及所支出對價是否相當，應有查證。而被告乙○○與被告丙○○既為合夥出資，投資漁船事業之關係，亦
    當知悉實情。
  3.又依法務部調查局航業海員調查處高雄站會勘紀錄，結論內
    容略以：「『大富168』主機1台，依外觀及現場丈量尺寸，
    該主機第一汽缸中心點至第六汽缸中心點距離為1100MM…並
    非高雄市政府海洋局94年9月21日所核准換裝之野馬牌
    MF28N-STD1，1300馬力，該核准之1300馬力主機第一汽缸中
    心點至第六汽缸中心點距離應為2300MM…副機2台，依外觀
    及現場丈量尺寸，並非高雄市政府海洋局94年9月21日所核
    准換裝…漁船現場並無冷凍機設備」、「『大富成16』主機
    1台，依外觀及現場丈量尺寸，該主機第一汽缸中心點至第
    六汽缸中心點距離為1375MM…並非高雄市政府海洋局94年9
    月21日所核准換裝之野馬牌MF28N-STD1，1300馬力，該核准
    之1300馬力主機第一汽缸中心點至第六汽缸中心點距離應為
    2300MM…副機2台…經以電話向廠商詢問，廠商表示該申請
    核准換裝之2台副機，屬老舊機型機器…無法判斷馬力數…
    漁船現場並無冷凍機設備」（偵查卷第96-97頁）等語；另
    證人即高雄港務局馬公辦事處檢丈技士謝昆崙亦於偵查中證
    稱：實際勘查上開漁船結果，主副機引擎和實際登記均不符
    合（他字卷第278頁），堪認被告乙○○、丙○○當初持以
    申請漁船改造改裝所附證明文書之記載內容，與實際不符。
    而檢察官於97年12月18日現場勘驗上述2艘漁船，實際測量
    漁船長度、寬度及引擎長度後，被告丙○○陳稱：引擎更換
    皆由報關行處理，以前不知道機艙空間放不下登記所載型號
    之引擎，有勘驗筆錄可稽（偵查卷第247頁），更可徵諸漁
    船引擎實際型號與申請文件、登記均不符。又甲○○開設船
    舶工程行係以營利為目的，若非與被告乙○○、丙○○事先
    達成合意，衡情亦不致甘冒招致顧客不滿、毀損商譽之風險
    ，擅自開立與事實全然不符之船用機器證明書、冷凍機證明
    書、統一發票等文書，堪認被告丙○○、乙○○、甲○○均
    有行使業務上登載不實文書之犯意聯絡。而被告丙○○、乙○○自陳其等為圖利而出資投資漁船，又為故意向主管機關
    虛報漁船引擎馬力數，申請增設油槽等行為，顯然具有詐購
    漁業動力用油獲利之犯意聯絡。被告2人所辯，無非事後卸
    責之詞，不足採信。
  (三)被告丁○○、戊○○雖否認上開犯行，辯稱：其等受僱當船
    長皆正常出海捕魚，拿賣魚的獲利去加油，對於漁船引擎馬
    力數若干均不知情，並無詐購漁業動力用油之犯意云云。惟
    查：
  1.被告4人所稱上述漁船出海捕魚、經營及分紅方式如下：被
    告丁○○陳稱：伊擔任「大富168」船長，出海捕魚時間不
    一定，加油金額有時40、50萬元，有時100萬元，有時拿賣
    魚得來的錢加油，有時向老闆拿錢加油，賣魚是自己1個人
    去賣，船在哪裡，就在哪裡賣魚，沒有記帳，如果有其他漁
    船到伊駕駛漁船附近，就販賣漁獲，沒有拿到漁港賣，也沒
    有魚單，2、3個月跟老闆對1次帳，有時分得2、3萬元，有
    時分得3、4萬元（本院卷一第75頁、本院卷二第145-147頁
    ）；被告戊○○陳稱：伊擔任「大富成16」船長，抓來的魚
    有時有人來收購，有時拿到馬公去賣，船在哪裡就拿去哪裡
    隨便賣，沒有在漁港賣，沒有魚單，賣魚的錢有記帳，帳單
    已無留存，獲利扣除加油跟給船員的薪水再平分給老闆，加
    油的錢都是拿賣魚的收入支付，不夠才找乙○○拿（本院卷
    一第75頁、本院卷二第147-149頁）；被告乙○○陳稱：伊
    對於漁船作業地點、時間都不清楚，賣漁獲的錢都是船長留
    著，大約1、2個月不等的時間，才會對1次帳，每次加油大
    概是50萬元以上，但船長很少找伊拿錢，不夠的話，會先找
    丙○○拿，平均1個月發1次薪資給船長，船長會自己扣3-5
    萬元做自己薪資，船長會把漁獲拿去將軍村或馬公第2、第3
    漁港販賣，有留魚單及加油資料給伊對帳（本院卷一第
    56-57 頁，本院卷二第137-140頁）；被告丙○○陳稱：船
    長薪資以漁獲量獲利扣除加油、吃飯的成本後平分，結帳時
    間不一定，有時半個月結帳1次，有時1、2個月結帳1次，後
    來漁獲量差，改每月3萬元…伊委託船長並沒有請他們記帳
    ，他們說多少就多少，也沒有帳簿，加油錢如果不夠，船長
    會找乙○○拿錢，漁船作業地點、時間、漁獲如何販賣都隨
    船長決定，也沒有要求看魚單，都信任船長說的漁獲量，經
    營前述漁船虧本的時間比較多云云（本院卷一第56-57頁、
    本院卷第140-144頁）。查被告丙○○、乙○○均非資力雄
    厚之人，兩人合資共計以近900萬元之鉅額代價，購入前述
    漁船，意欲經營獲利，詎聘請船長出海捕魚，卻稱未積極管
    理船長之捕魚作業地點、時間、漁獲販賣方式等事項，且在
    虧本之情形下，猶未詳細檢查帳目，顯與常情不符，是故，
    上述漁船是否專以出海捕魚、出售漁獲之方式營利，即堪存
    疑。況被告4人間，彼此就船長向何人領取加油錢、薪資發
    放金額及方式、漁獲出售地點，是否留存魚單等事件之陳述
    ，互有明顯不符，若被告乙○○、丙○○果真聘請被告丁○○、戊○○專門從事捕魚工作，何以有意隱瞞，互有迥然不
    同之說詞？且由卷附通訊監察譯文所示，被告乙○○、丙○○於95年12月30日前後（即漁業署改以航程紀錄器所紀錄之
    作業時數，據以為向各漁船加油站申購優惠漁業動力用油之
    標準之時間前後），多次討論是否欲變更賺錢方式等情，堪
    認該漁船有其他獲利管道。
  2.再觀諸卷附通訊監察譯文，被告丁○○多次撥打電話向被告
    乙○○、丙○○回報漁船何時抵達港口、何時匯錢、漁船裝
    載狀況（本院卷一第149頁、第179-185頁）；被告戊○○亦
    多次與被告丙○○通話，討論漁船行程、裝載狀況、核對帳
    目（本院卷一第263-265頁、第290-293頁）；被告丙○○、
    乙○○通話時亦討論金錢是否足夠開銷、漁船裝載狀況、漁
    船行程、加油等事項（本院卷一第182-186頁、第189-1 91
    頁、第209-211頁、第227-229頁、第265頁、第281-284頁）
    ，與被告等人辯稱丙○○、乙○○均信任船長，由船長自行
    決定船隻捕魚地點，漁獲銷售方式云云不符，被告等人若非
    蓄意掩飾，何須如此？又被告丁○○、戊○○為上述漁船船
    長，實際駕駛上述漁船出海，並將漁船駛往加油站加油，對
    於漁船加油量可供漁船行駛若干航程，有無剩餘，當有所悉
    ；又船長薪資若以被告丙○○所述船長薪資係漁獲獲利扣除
    加油成本後與船主平分之方式計算，則漁船加油量事涉船長
    所能賺取之金錢多寡，船長必當嚴格控管；若以被告乙○○
    所述船長薪資是船長自己扣3-5萬元，加油錢以漁獲獲利支
    付，不夠才找船主拿之方式計算，船長亦需謹慎計算加油量
    ，無論上述何種狀況，被告丁○○、戊○○長期擔任船長，
    對於漁船加油量已超過漁船出海實際所需用油量一事均屬可
    得而知；再由卷附通訊監察譯文顯示，被告丁○○、戊○○
    在擔任船長期間，密集與被告乙○○、丙○○保持電話聯繫
    ，隨時討論漁船動態、核對帳目，更堪認被告丁○○、戊○○對於漁船經營實情有所知悉並積極參與。綜合上述漁船之
    主機、副機、冷凍機等機具，與申請文件、漁船登記不符等
    情，亦堪認被告等人係有意詐購漁船動力用油，而非單純經
    營漁業獲利，且被告丁○○、戊○○與被告乙○○、丙○○
    有犯意聯絡。
二、又公訴人所認定被告等人詐欺得利之金額，係以前揭漁船於
    上開期間之全部加油量，對照政府各項補助金額計算，然本
    院斟酌上述漁船申請改裝獲准，增設補助油槽後，須承載更
    多油品重量，被告等人當不致更換較原引擎馬力數更小之引
    擎機具，堪認上述漁船仍具原登記引擎之馬力數，則被告等
    人並未就此部分消耗之油量獲利。是故，爰依有利被告之方
    式，即以原登記引擎馬力數與變更後引擎馬力數差額所換算
    之加油量，對照政府各項補助金額，核算被告等人詐欺得利
    之金額（詳如附表一、二所示）。另公訴人雖認定基隆港務
    局檢丈人員呂學聰明知前揭漁船引擎廠牌、型號與申請文件
    不符，然檢丈業務繁雜，呂學聰未必能察覺異狀，且本件並
    無任何事證可資證明檢丈人員呂學聰知情，是故，本件尚難
    認呂學聰與被告等人就本件犯行有何共犯關係，一併說明。
三、至於被告丙○○之辯護人聲請本院囑託野馬牌臺灣代理商派
    遣技師履勘前揭漁船之主機是否與原船主漁業執照登記廠牌
    型號相同，以證明確有請甲○○更換漁船主副機；及請求傳
    訊證人甲○○，以證明其出具之船用機器證明書等文件，係
    其直接交給簡豐堅云云。本院斟酌：本院已認定上述漁船上
    安裝之主副機等機具，係被告丙○○另自他處取得，由甲○○重新安裝，自與原船主漁業執照登記廠牌、型號不同；又
    無論甲○○出具之船用機器證明等文書，係甲○○直接交給
    報關行之簡豐堅，或經由丙○○再給簡豐堅，惟由被告乙○○、丙○○給付甲○○之金額，與甲○○所出具文書登載內
    容之花費並不相當，且其等於相關手續辦理完畢，事後仍取
    得漁業執照、購油手冊可資審閱等情觀之，被告乙○○、丙○○顯然明知漁船所安裝引擎實際型號與申請文件所檢附文
    書、漁業執照登記內容不符。是以，本院認無委請野馬牌廠
    商派遣技師鑑定漁船上引擎型號，亦無再次傳訊證人甲○○
    之必要。
四、綜上所述，被告乙○○、丙○○確有共同行使業務登載不實
    文書、共同詐欺得利之犯行，被告丁○○、戊○○，則有共
    同詐欺得利之犯行。本案事證明確，被告等人上開犯行，堪
    以認定。
參、論罪科刑：
一、查被告乙○○、丙○○就前開94年間至95年6月30日所為之
    行為後，刑法及刑法施行法業於94年2月2日經總統以命令修
    正公布，並於95年7月1日施行，參酌最高法院95年5月23日
    刑事庭第8次會議決議，修正後刑法第2條第1項之規定，係
    規範行為後法律變更所生新舊法律比較適用之準據法，於新
    刑法施行後，應適用修正後刑法第2條第1項之規定，為「從
    舊從輕」之比較。另於比較時應就罪刑有關之共犯、未遂犯
    、想像競合犯、牽連犯、連續犯、結合犯，以及累犯加重、
    自首減輕暨其他法定加減原因（如身分加減）與加減比例等
    一切情形，本於統一性及整體性原則，綜其全部罪刑之結果
    而為比較：
  (一)罰金刑部分：被告乙○○、丙○○為前開行為後，刑法第33
    條第5款業已修正施行；修正後刑法第33條第5款規定「罰金
    ：新臺幣1,000元以上，以百元計算之。」，與修正前刑法
    第33條第5款規定「罰金：1元以上」不同。比較新舊法結果
    ，以舊法較有利於行為人。
  (二)連續犯部分：被告乙○○、丙○○為前開行為後，刑法第56
    條連續犯之規定，業已修正刪除，並於95年7月1日施行，則
    被告之犯行，因行為後新法業已刪除連續犯之規定，此刪除
    雖非犯罪構成要件之變更，但顯已影響行為人刑罰之法律效
    果，自屬法律有變更，依新法第2條第1項規定，比較新、舊
    法之結果，應以舊法較為有利於行為人。
  (三)牽連犯部分：被告乙○○、丙○○為前開行為後，刑法第55
    條後段之牽連犯規定亦經刪除，是以具有牽連犯關係之數罪
    ，依修正前刑法之規定，應從一重罪處斷，依修正後刑法之
    規定，則應依數罪併罰之規定分論併罰，比較新舊法之結果
    ，修正後之規定並非較有利於行為人。
  (四)依前開所述，經綜合比較之結果，95年7月1日修正施行之新
    法，並未較有利於行為人，就被告乙○○、丙○○上開行為
    部分，自應適用行為時即修正前之規定處斷。另修正後刑法
    第28條變更部分，此法條部分並未涉及刑罰法令，僅係文字
    之修正，不生新舊法比較之問題，併此敘明。
二、核被告乙○○、丙○○就其等持不實船用機器證明書等文件
    ，申請漁船改裝等手續之行為，均係犯刑法第216條、第215
    條之行使業務上登載不實文書罪名。渠等業務上不實文書之
    低度行為，為行使之高度行為所吸收，均不另論罪。被告乙○○、丙○○、甲○○就前開犯行，有犯意聯絡及行為分擔
    ，均為共同正犯。
三、按刑法第339條第2項之詐欺得利罪，係以意圖為自己或第三
    人不法之所有，以詐術取得財產上不法之利益或使第三人得
    之者，為其構成要件，此與同條第1項詐欺取財罪，使人將
    財物交付之情形有別。本件被告均係詐購漁業動力用油，獲
    取政府補貼款及免徵貨物稅、營業稅之不法利益，已如前述
    ，是故，核被告乙○○、丙○○就附表一編號1-96、附表二
    編號1-100所為，被告丁○○就附表二編號49-100所為，被
    告戊○○就附表一編號59-96所為，各均係犯刑法第339條第
    2 項之詐欺得利罪。公訴人認被告等人就詐購漁船動力用油
    部分，均係犯刑法第339條第1項之詐欺取財罪，容有未洽，
    惟其基本事實相同，爰均變更起訴法條予以審理。被告乙○○、丙○○間就附表一編號1-58、附表二編號1-48；被告乙○○、丙○○、丁○○間就附表二編號49-100；被告乙○○
    、丙○○、戊○○間就附表一編號59-96之行為，各均有犯
    意聯絡及行為分擔，各均為共同正犯。又被告乙○○、丙○○各就附表一編號1-27、附表二編號1-22之各次詐欺得利犯
    行，均時間緊接，方法相同，所犯係構成要件相同之罪，顯
    係均基於概括犯意為之，依修正前刑法第56條之規定，各均
    為連續犯，各以一罪論，並加重其刑。又被告乙○○、丙○○上開連續詐欺得利犯行，與渠等行使業務上登載不實文書
    之犯行，有方法結果之牽連關係，為牽連犯，依修正前刑法
    第55條之規定，從重之詐欺得利罪處斷。另被告乙○○、丙○○就附表一編號27-96、附表二編號23-100，及被告丁○○就附表二編號49-100，被告戊○○就附表一編號59-96之
    各次詐欺得利犯行，犯意各別，應予分論併罰。爰審酌被告
    乙○○、丙○○以行使業務上不實文書之方式，遂其增設補
    助油槽之目的，進而詐取政府補助優惠漁船用油之利益，又
    被告丁○○、戊○○明知上情，仍受僱擔任船長，為漁船加
    油，被告乙○○、丙○○居於本件犯行主要地位，被告丁○○、戊○○則居於附從地位，及其等犯後均否認犯行等一切
    情狀，分別量處如主文所示之刑，被告丁○○、戊○○部分
    並諭知易科罰金之折算標準，被告戊○○部分並定其應執行
    之刑，暨諭知易科罰金之折算標準。
四、又被告乙○○、丙○○所犯共同連續詐欺得利罪、附表一編
    號27-52、附表二編號23-49之罪，被告丁○○所犯附表二編
    號49之罪，犯罪時間均在96年4月24日以前，合於減刑條件
    ，均應依中華民國96年罪犯減刑條例第2條第1項第3款之規
    定，減其刑期二分之一，另各就被告等人上開減刑部分與未
    減刑部分定其應執行之刑，並就被告丁○○部分諭知易科罰
    金之折算標準。
五、公訴人雖聲請沒收「大富成16」、「大富168」漁船，然本
    院斟酌上開漁船並非專供犯罪所用之物，仍有其他用途，爰
    不予宣告沒收。
據上論結，應依刑事訴訟法第299條第1項前段、第300條，刑法
第2條第1項前段、第28條、第339條第2項、第216條、第215條、
第51條第5款、第41條第1項前段，修正前刑法第56條、第55條，
修正前罰金罰鍰提高標準條例第1條前段、廢止前同條例第2條，
中華民國96年罪犯減刑條例第2條第1項第3款、第7條第1項、第2
項、第9條，刑法施行法第1條之1，判決如主文。
本案經檢察官陳顗安到庭執行職務。
中    華    民    國    99    年    6     月    18    日
                  刑事庭   審判長法  官  管安露
                                 法  官  陳順輝
                                 法  官  李宛玲
以上正本證明與原本無異。
如不服本判決應於收受判決後10日內向本院提出上訴書狀，並應
敘述具體理由；其未敘述上訴理由者，應於上訴期間屆滿後20日
內向本院補提理由書（均須按他造當事人之人數附繕本）「切勿
逕送上級法院」。
中    華    民    國    99    年    6     月    18    日
                                書記官  莊茹茵
附錄本件判決論罪科刑法條：
刑法第339條第2項：
意圖為自己或第三人不法之所有，以詐術使人將本人或第三人之
物交付者，處5年以下有期徒刑、拘役或科或併科1千元以下罰金
。
以前項方法得財產上不法之利益或使第三人得之者，亦同。
刑法第216條：
行使第210條至第215條之文書者，依偽造、變造文書或登載不實
事項或使登載不實事項之規定處斷。
刑法第215條：
從事業務之人，明知為不實之事項，而登載於其業務上作成之文
書，足以生損害於公眾或他人者，處3年以下有期徒刑、拘役或5
百元以下罰金。

司法院資訊處製作；財團法人民間司法改革基金會備份。
